【裁判字號】    95,上易,590
【裁判日期】    950510
【裁判案由】    詐欺
【裁判全文】
臺灣高等法院刑事判決                 95年度上易字第590號
上  訴  人  臺灣臺北地方法院檢察署檢察官
被      告  甲○○（原名宋兆旻）
上列上訴人因詐欺案件，不服臺灣臺北地方法院94年度易字第
1952號，中華民國95年2月20日第一審判決（起訴案號：臺灣臺
北地方法院檢察署93年度偵字第20498號），提起上訴，本院判
決如下：
    主  文
原判決撤銷。
甲○○幫助意圖為自己不法之所有，以詐術使人將本人之物交付
，處有期徒刑參月，如易科罰金，以參佰元折算壹日。
    事    實
一、甲○○於民國（下同）九十二年十月間，因其向地下錢莊借
    款新臺幣（下同）五萬元後無力返還，遭地下錢莊之姓名、
    年籍均不詳自稱「陳先生」之成年男子催討債務時，該自稱
    「陳先生」之成年男子向其表示得以其至金融機構開立帳戶
    之存摺、印章、提款卡及密碼抵債後，在得預見將其至機構
    開立帳戶之存摺、印章、提款卡及密碼交予不相識之人使用
    抵債，其帳戶有遭人利用作為詐騙工具可能之情形下，仍基
    於幫助詐欺之犯意，先後於九十二年十月十四日將其原有如
    附表編號一、二所示帳戶、其依地下錢莊人員指示所開立如
    附表編號三至五所示帳戶，以及於九十二年十月十五日將其
    依地下錢莊人員指示所開立如附表編號六、七所示帳戶之存
    摺、印章、提款卡及密碼條，在臺北市西門町附近泡沫紅茶
    店內，持交該自稱「陳先生」之成年男子抵債。嗣該自稱「
    陳先生」之成年男子所屬之犯罪集團，於取得甲○○所交付
    如附表編號一至編號七所示帳戶之存摺、印章、提款卡及密
    碼後，即基於詐欺之犯意，於九十二年十月二十四日上午，
    由一姓名、年籍均不詳，自稱名為「李文華」之成年男子，
    以電話方式向乙○○謊稱：「其係國稅局稅務人員，須乙○
    ○至自動櫃員機操作退稅」之詐術，使乙○○陷於錯誤，誤
    信確有國稅局人員退稅一事，而於同日上午十時十七分十二
    秒許在臺北市○○○路○段六八號龍口郵局之自動櫃員機，
    自乙○○於合作金庫所開設之帳號00000000000
    0000號帳戶中，轉帳匯款九萬九千九百八十六元（起訴
    書誤載為三十萬零十二元）至甲○○如附表編號三所示帳戶
    中。嗣經乙○○發覺遭人詐騙報警處理後，始經警循線查獲
    甲○○。
二、案經乙○○報由臺北市政府警察局中正第一分局報請臺灣臺
    北地方法院檢察署檢察官偵查公訴。
    理    由
一、訊據被告甲○○固坦承有將如附表所示帳戶資料持交姓名、
    年籍均不詳自稱陳先生之成年男子使用之事實，然矢口否認
    有上開幫助詐欺犯行，辯稱：不知該自稱陳先生之成年男子
    係欲利用其所交付如附表所示帳戶詐騙他人云云。然查：
（一）被告甲○○係於九十二年十月間，因其向地下錢莊借款五
      萬元後無力返還，遭地下錢莊之姓名、年籍均不詳自稱「
      陳先生」之成年男子催討債務時，因該自稱「陳先生」之
      成年男子向之表示得以其至金融機構開立帳戶之存摺、印
      章、提款卡及密碼抵債，其遂先後二次將其原有如附表編
      號一、二所示帳戶，以及其至如附表編號三至七所示金融
      機構開立之帳戶存摺、印章、提款卡及密碼條持交該自稱
      「陳先生」之成年男子收執抵債等情，業經被告坦認不諱
      ；而被告持交該自稱「陳先生」之成年男子使用如附表所
      示之帳戶中，如附表編號三所示帳戶嗣遭作為詐騙他人轉
      帳匯款之人頭帳戶使用一節，亦據被害人乙○○於警詢時
      指證：「渠係於九十二年十月二十四日上午接獲一姓名、
      年籍均不詳自稱名為李文華之成年男子來電表示係國稅局
      稅務人員，須渠至自動櫃員機操作退稅，使渠誤信為真，
      依該名為李文華之成年男子指示操作後，遭詐騙現款共計
      三十萬零十二元，其中於九十二年十月二十四日上午十時
      十七分十二秒許，自渠於合作金庫所開設帳號00000
      0000000000號帳戶中，轉帳匯款九萬九千九百
      八十六元至被告如附表編號三所示帳戶等語綦詳。
（二）又以如附表編號一、二所示帳戶係在九十二年十月之前所
      開立，而如附表編號三至五所示帳戶，以及如附表編號六
      、七所示帳戶之開戶時間，則係分別集中在九十二年十月
      十四日，以及同年月十五日兩天，此有臺灣中小企業銀行
      松江分行九十二年十一月十八日九二松江字第０００五五
      七號函、中華商業銀行三重分行九十四年二月十五日（九
      四）九四００一五號函、大眾銀行二重分行九十四年二月
      四日（九四）二重發字第二一號函、中國國際商業銀行三
      重分行九十四年二月十八日（九四）中銀重字第０二五號
      函、第一商業銀行丹鳳分行九十四年二月二日（九四）一
      單字第０二一號函、中華郵政股份有限公司九十四年五月
      十七日儲字第０九四０七０八三一五號函暨上開函文函覆
      如附表所示帳戶之開戶資料及往來明細表各一份附卷可稽
      ，足徵被告供稱如附表編號一、二所示帳戶係其早已開戶
      使用，如附表編號三至七所示帳戶則係其依該自稱「陳先
      生」之成年男子指示所開立，係分二次交付該等帳戶存摺
      、印章、提款卡及密碼條抵帳等語屬實可採，且被告交付
      如附表所示帳戶之時間，係在九十二年十月十四日交付如
      附表編號一至五所示帳戶，翌日至如附表編號六、七金融
      機構開戶後，再交付如附表編號六、七所示帳戶之存摺、
      印章、提款卡及密碼條，且該等帳戶嗣後確遭他人作為詐
      騙轉帳匯款之人頭帳戶使用等事實，均堪認定。
（三）按一般國人向金融機構開設帳戶甚易，而帳戶係為存提款
      及轉帳匯款之用，倘刻意收集他人帳戶使用者，依一般常
      識，極易判斷係為藉此躲避遭人循線追查之目的而為，自
      可產生與不法犯罪目的相關之合理懷疑。而常見諸各大平
      面及電子媒體報導，常有犯罪集團，或以中獎、退稅、家
      人遭擄、信用卡款對帳或提款卡密碼外洩，疑似遭人盜領
      存款等事由，利用人頭帳戶作為轉帳帳戶，謊騙被害人至
      金融機構櫃檯電匯，抑或持提款卡至自動櫃員機依其指示
      操作，使被害人在不知情之狀況下依指示操作匯出款項後
      ，隨即將之提領一空之詐騙手法，層出不窮，以被告係一
      智慮成熟並具相當社會經驗之成年人而言，對此一犯罪型
      態，自難諉為不知。況帳戶存摺、印章、提款卡及密碼條
      ，均係關乎個人金融信用及隱私之重要物件之一，縱親如
      父母子女或夫妻，衡常若非出於特殊事由或目的，即無任
      意將之交由他方保管或使用，遑論係為獲取相當對價而將
      之出租或售予不相熟識之第三人使用。準此，被告在明知
      該自稱「陳先生」之成年男子係經營地下錢莊不務正途之
      人，且與該成年男子素不相識之情形下，出於獲取該自稱
      「陳先生」之人免除其債務之目的，將如附表所示帳戶存
      摺、印章、提款卡及密碼條持交該自稱陳先生之成年男子
      使用時，其對於該等帳戶可能遭人用以上開手段連續詐騙
      他人轉帳匯款之人頭帳戶使用，當無不能預見之可能。是
      以，被告辯稱：其不知該名自稱陳先生之成年男子係欲利
      用其所交付如附表所示帳戶詐騙他人云云，顯係事後卸責
      之詞，殊難採信。被告在此預見及認知下，仍將其如附表
      所示帳戶存摺、印章、提款卡及密碼條持交該自稱陳先生
      之成年男子使用，容任詐欺取財結果之發生，其主觀上顯
      有幫助他人遂行詐欺取財之不確定故意甚明。此外，復有
      證人乙○○轉帳至被告如附表編號三所示帳戶之郵局儲金
      匯業局存簿劃撥儲金自動櫃員機儲戶交易明細表一份在卷
      可徵。
二、至公訴人之上訴意旨指稱：被告之上開帳戶除被害人乙○○
    轉入之款項外，尚有其他被害人匯入款項乙節，查：公訴人
    對於除被害人乙○○一人轉帳款項以外，對於所指尚有其他
    被害人乙節，並未明確指出尚有何人被害？該被害人之姓名
    、住址如何？本院自無從予以傳訊查證，徒憑公訴人上訴意
    旨空言指述，尚難令被告負此部分罪責。是本院仍僅認定被
    告成立係幫助詐欺被害人乙○○一人九萬九千九百八十六元
    。
三、綜上所述，被告上開幫助詐欺取財犯行，事證明確，已堪認
    定，應予依法論處。核被告所為，係幫助犯刑法第三百三十
    九條第一項之詐欺取財罪。其幫助他人犯罪，為從犯，應依
    刑法第三十條第二項之規定，按正犯之刑減輕之。又按幫助
    犯係從屬於正犯而成立，以正犯已經犯罪為要件，查本件被
    告雖先後二次交付如附表所示帳戶之存摺、印章、提款卡及
    密碼條等，供犯罪集團對外詐財，惟其交付之目的同一即在
    於抵其所欠之五萬元債務，該詐欺集團對外詐財，有證據可
    稽部分僅有對被害人乙○○一人詐欺一次部分，使用之帳戶
    只附表編號之台灣中小企銀松山分行第00000000000 號帳戶
    ，故其成立之幫助詐欺罪只有一次，是並不成立刑法連續幫
    助詐欺罪。
四、原審對被告予以論科刑雖非無見，惟查原審對被告論以連續
    幫助詐欺罪，不無可議。本件公訴人之上訴意旨指被告不只
    幫助詐欺被害人乙○○一人而已，原審卻僅論被告幫助詐欺
    乙○○一人有誤云云雖無足取，惟原判決既有上開可議之處
    ，自屬無可維持，應予撤銷改判。爰審酌被告犯罪之動機、
    目的、手段，因一時失慮而罹刑典、危害社會經濟秩序、出
    售如附表所示共計七個帳戶，且因而獲取免除其積欠地下錢
    莊本金五萬元借款及利息債務之利益，惟非實際遂行詐欺犯
    行之人、不成立連續犯，及其犯後固坦承交付如附表所示帳
    戶予該自稱「陳先生」之成年男子使用之事實，然仍矢口否
    認犯行之態度度等一切情狀，量處如主文第二項所示之刑，
    並諭知易科罰金之折算標準如主文第二項所示，以資懲儆。
五、據上論斷，應依刑事訴訟法第三百六十九條第一項前段、第
    二百六十四條、第二百九十九條第一項前段，刑法第三十條
    、第三百三十九條第一項、第四十一條第一項，罰金罰鍰提
    高標準條例第一條前段、第二條，判決如主文。
本案經檢察官李良忠到庭執行職務。
中    華    民    國    95    年    5     月    10    日
                  刑事第三庭審判長法  官  許國宏
                                  法  官  林銓正
                                  法  官  許增男
以上正本證明與原本無異。
不得上訴。
                                  書記官  葉金發
中    華    民    國    95    年    5     月    10    日
附錄本案論罪科刑法條：
中華民國刑法第三百三十九條：
意圖為自己或第三人不法之所有，以詐術使人將本人或第三人之
物交付者，處五年以下有期徒刑、拘役或科或併科一千元以下罰
金。
以前項方法得財產上不法之  益或使第三人得之者，亦同。
前二項之未遂犯罰之。
【附表】
┌──┬─────────┬─────────┬─────┬──────┐
│編號│金 融 機 構 名 稱 │帳              號│ 開戶日期 │金融機構地址│
├──┼─────────┼─────────┼─────┼──────┤
│    │中華郵政股份有限公│局號二四四一００號│八十四年十│臺北縣三重市│
│ 一 │司三重總局（現已改│帳號０七二六一七號│一月六日  │中山路上    │
│    │制為三重中山路郵局│                  │          │            │
│    │）                │                  │          │            │
├──┼─────────┼─────────┼─────┼──────┤
│    │第一商業銀行股份有│000000000│九十一年三│臺北縣新莊市│
│ 二 │限公司丹鳳分行    │七五號            │月四日    │中正路六六九│
│    │                  │                  │          │之一號      │
├──┼─────────┼─────────┼─────┼──────┤
│    │臺灣中小企業銀行松│000000000│九十二年十│臺北市○○路│
│ 三 │江分行            │五四號            │月十四日  │一五八號    │
│    │                  │                  │          │            │
├──┼─────────┼─────────┼─────┼──────┤
│    │復華銀行股份有限公│0000000－0│九十二年十│臺北市南京東│
│ 四 │司城東分行        │0－000000－│月十四日  │路三段一二八│
│    │                  │０號              │          │一樓        │
├──┼─────────┼─────────┼─────┼──────┤
│    │中華商業銀行股份有│000－00－00│九十二年十│臺北縣三重市│
│ 五 │限公司三重分行    │0000－0－00│月十四日  │福德北路一二│
│    │                  │號                │          │號          │
├──┼─────────┼─────────┼─────┼──────┤
│    │大眾銀行股份有限公│000000000│九十二年十│臺北縣三重市│
│ 六 │司二重分行        │四三０號          │月十五日  │重新路五段六│
│    │                  │                  │          │０九巷一四號│
│    │                  │                  │          │一樓之七    │
├──┼─────────┼─────────┼─────┼──────┤
│    │中國國際商業銀行股│000000000│九十二年十│臺北縣三重市│
│ 七 │份有限公司三重分行│七六號            │月十五日  │重陽路三段九│
│    │                  │                  │          │九號        │
└──┴─────────┴─────────┴─────┴──────┘


司法院資訊處製作；財團法人民間司法改革基金會備份。
